臺灣士林地方法院民事判決　　　　　　　99年度簡上字第39號
上　訴　人　周平順
訴訟代理人　劉錦隆律師
被上訴人　　滿福堂
　　　　　　　　　　　　樓
訴訟代理人　孫志堅律師
複代理人　　林彥苹律師
上列當事人間請求清償借款事件，上訴人對於中華民國99年1 月
7 日本院內湖簡易庭98年度湖簡字第2521號第一審判決提起上訴
，並為聲明之減縮及追加，本院於100 年11月7 日言詞辯論終結
，判決如下：
    主  文
原判決除確定部分外廢棄。
被上訴人應給付上訴人新台幣肆拾柒萬伍仟陸佰陸拾捌元，及其
中新臺幣肆拾陸萬捌仟柒佰拾元部分，自民國九十八年九月
十一日起至清償日止，按年息百分之五計算之利息。
第一審（除確定部分外）、第二審訴訟費用由被上訴人負擔。
    事實及理由
一、上訴人起訴主張：被上訴人於民國90年7 月5 日交付訴外人
    東榮工程行為發票人，票據號碼AC0000000 號、發票日90年
    10月6 日、面額新臺幣（下同）50萬元，並經被上訴人背書
    之支票1 紙（下稱系爭支票），向上訴人借款50萬元，經上
    訴人屆期提示系爭支票而不獲兌現。經上訴人催討後，被上
    訴人於92年1 月26日復簽立同額本票1 張，擔保其將清償借
    款。為此本於兩造間消費借貸契約法律關係，依民法第478
    條規定，訴請被上訴人返還上開金額等語。
二、被上訴人則以：上訴人所主張之上開債務，係因訴外人李清
    祥、姚淑娟所經營之東榮工程行承作工程有資金需求，於90
    年間經被上訴人引見認識上訴人後，李、姚夫婦遂以東榮工
    程行之名義，簽發系爭支票及另紙票號AC0000000 號，面額
    同為50萬元之支票，持向上訴人借款，上訴人同意借款後，
    即命其媳婦施惠芳匯款至姚淑娟個人帳戶，故上訴人所主張
    之50萬元借貸債權債務關係，應存在於上訴人與姚淑娟等人
    間。況苟被上訴人確有積欠上訴人借款，上訴人本可先行援
    引票據關係向被上訴人為請求，何須待本票上權利已逾時效
    後，始改依消費借貸法律關係請求被上訴人返還，被上訴人
    主張，自屬無據等語。
三、本件原審對於上訴人之請求，判決上訴人全部敗訴，上訴人
    全部聲明不服，求為廢棄原判決，判命被上訴人應給付上訴
    人50萬元，及自90年10月7 日至清償日止，按年息5%計算之
    利息。嗣於100 年3 月16日減縮上訴聲明為：(一)原判決關於
    上訴人第(二)項聲明之訴暨該部分訴訟費用之裁判均廢棄。(二)
    被上訴人應給付上訴人46萬8,733 元，及自98年5 月26日起
    至清償日止，按年息5%計算之利息（是原審判決駁回逾46萬
    8,733 元部分，及90年10月7 日至98年5 月25日期間之利息
    ，因上訴人上訴聲明之減縮，即告確定，非本院審理範圍）
    。並於100 年8 月20日，另追加保證契約之法律關係為訴訟
    標的。被上訴人則求為判決駁回上訴。
四、本件經本院依民事訴訟法270 條之1 第1 項第3 款規定，整
    理並協議簡化爭點及不爭執點如下（本院卷第45-46 頁、第
    48頁）
  (一)不爭執點：
  1.上訴人持有第三人東榮工程行為發票人、發票日分別為90年
    9 月22日、90年10月6 日面額新台幣各50萬元，票號各為AC
    0000000 號、AC0000000 號，均經被上訴人背書之支票兩紙
    ，屆期經提示均不獲兌現。
  2.上訴人曾於90年7 月5 日以施惠芳名義匯款100 萬元至東榮
    工程行負責人姚淑娟之帳戶。
  3.姚淑娟並未直接與上訴人洽商有關借款或交付系爭支票之事
    ，關於上述匯款100 萬元及交付兩紙支票之事，係由兩造間
    直接洽談。
  4.被上訴人曾於92年1 月26日簽發面額50萬元、未載到期日，
    票號TS317497號之本票予上訴人收執。
  5.上訴人曾經持為台灣雲林地方法院91年度促字第4819號確定
    之支付命令執行名義（金額為50萬元及自90年10月8 日起至
    清償日止，按年息6%計算之利息），聲請本院以98年度司執
    字第7462號執行事件強制執行被上訴人之財產，已執行之金
    額總計26萬4,403 元（含執行費4,000 元）。嗣被上訴人提
    起債務人異議之訴，提出罹於時效之抗辯，經本院98年度湖
    簡字第1167號判決撤銷執行程序，於98年8 月8 日確定在案
    。
  (二)本件爭執事項：
  1.兩造間於90年間是否成立50萬元之消費借貸關係？
  2.若兩造間並未成立前項消費借貸關係，是否成立保證關係？
  3.若兩造間有前兩項之消費借貸關係或保證關係，本件50萬元
    被上訴人是否已部分清償？
五、茲就上述爭點，分別析述如下：
  (一)兩造間於90年間是否成立50萬元之消費借貸關係？
  1.按契約當事人之審認，應以其意思表示合致之對象以資確定
    ，實際進行磋商、協調之人，究係以自己名義為法律行為，
    或係代理他人為法律行為，或係傳達他人意思表示之使者，
    須綜合締約前後一切客觀情狀綜合判斷。次按金錢借貸契約
    為要物契約，以金錢之交付為生效要件。而所謂交付，法無
    禁止得以當事人間約定以指示交付方式完成金錢之移轉，故
    貸與人如已依約將貸與之金錢移轉於借款人指定之第三人帳
    戶，當事人間之借貸關係仍已有效成立（最高法院99年台簡
    上字第32號判決意旨參照）。
  2.經查，上訴人曾於90年7 月5 日以施惠芳名義匯款100 萬元
    至東榮工程行負責人姚淑娟之帳戶（見前揭四、(一)2.），且
    上訴人所以為上開匯款，係基於消費借貸之合意，亦兩造所
    不爭執，是本件所應確認者，乃在於消費借貸契約（合意）
    ，係存在於兩造之間，抑或上訴人與姚淑娟間。經查：
  (1)上訴人主張50萬元之消費借貸法律關係係存在於兩造間，業
    據提出被上訴人背書之系爭支票、被上訴人於92年1 月26日
    簽發之同額本票為證。另參諸姚淑娟於台灣嘉義地方法院91
    年度簡上字第89號給付票款事件所陳：「（系爭支票）是我
    簽發的，之後我拿給滿福堂，滿福堂再拿票給被上訴人周平
    順借錢。」（原審卷第37頁），而被上訴人亦於該事件中陳
    稱：「系爭支票是上訴人姚淑娟即東榮工程行開票給我跟我
    調錢，我拿被上訴人周平順的錢給他，後來我再把訴人姚淑
    娟即東榮工程行所開的票交給被上訴人周平順。」各等語（
    原審卷第39頁），是綜上授、受系爭支票之過程及當事人陳
    述，堪信本件系爭50萬元之消費借貸法律關係，分別成立於
    姚淑娟與被上訴人，被上訴人與上訴人間，姚淑娟開立系爭
    支票向被上訴人借款，被上訴人復於取得系爭支票票據權利
    後，背書轉讓於上訴人，用以調借50萬元，並指示上訴人將
    借款50萬元直接匯入姚淑娟之帳戶。
  (2)雖被上訴人辯稱僅係居間傳達上訴人與姚淑娟間之借貸意思
    云云。惟查，被上訴人係以空白背書之方式，將系爭支票交
    付予上訴人，此為票據權利法定移轉方式（票據法第144 條
    準用第30條第1 項、第31條第1 項、第3 項），是系爭支票
    之票據權利變動，係發生於兩造之間，而非上訴人與姚淑娟
    間，兩造間為系爭支票之直接前、後手。果被上訴人僅為姚
    淑娟之使者，何以姚淑娟非委請被上訴人直接將系爭支票交
    付上訴人，使票據關係直接發生於姚淑娟與上訴人，而須再
    由上訴人以背書方式介入其間而中斷票據抗辯？況被上訴人
    果真僅為使者，何以仍須於1 年餘後之92年元月26日，再次
    以自己為發票人，開立同額本票向上訴人承諾還款？
  (3)參以被上訴人分別與上訴人與姚淑娟相熟，惟上訴人與姚淑
    娟間於上開借款過程則始終未曾接觸（見四、(一)3.），衡諸
    常情，上訴人實無可能逕將百萬借款貸與素昧平生之姚淑娟
    ，是經由上訴人貸與被上訴人，被上訴人貸與姚淑娟之法律
    關係安排，再以縮短給付之方式，直接由上訴人將款項匯入
    姚淑娟帳戶，使上訴人之匯款行為，同時在上訴人與被上訴
    人間，被上訴人與姚淑娟間發生消費借貸關係，始符合經驗
    法則，並與前述系爭支票背書交付流程呼應。
  (4)綜上所述，系爭50萬元之消費借貸關係，應係存在於兩造之
    間，而非上訴人與姚淑娟之間。
  3.兩造間存有消費借貸法律關係既堪認定，則前揭四、(二)2.關
    於兩造是否另成立保證法律關係之爭點，即無再予審酌必要
    。
  (二)兩造間50萬元消費借貸關係之清償抵充情形：
  1.上訴人曾經持為台灣雲林地方法院91年度促字第4819號確定
    之支付命令執行名義（金額為50萬元及自90年10月8 日起至
    清償日止，按年息6%計算之利息），聲請本院以98年度司執
    字第7462號執行事件強制執行被上訴人之財產，已執行之金
    額總計26萬4,403 元（含執行費4,000 元），為兩造所不爭
    執，已如前揭四、(一)5.所述。
  2.按清償人所提出之給付，應先抵充費用，次充利息，次充原
    本；其依前2 條之規定抵充債務者亦同。民法第323 條定有
    明文。本件被上訴人主張於前揭本院98年度司執字第7462號
    執行事件強制執行程序中受償情形分別為：(1)98年4 月10日
    受償薪資債權2 萬1,315 元；(2)98年5 月8 日受償薪資債權
    2 萬1,219 元；(3)98年5 月25日受償存款債權13萬8,300 元
    ；(4)98年6 月10日受償薪資債權2 萬887 元；(5)98年7 月10
    日受償薪資債權2 萬942 元；(6)98年8 月10日受償薪資債權
    2 萬998 元；(7)98年9 月10日受償薪資債權2 萬942 元。有
    上訴人所提相關執行命令在卷可稽（本院卷第55-61 頁），
    且為被上訴人所不爭執。是其抵充情形應分別如下：
  (1)98年4 月10日受償2 萬1,315 元部分：
  當時已發生之債權為本金50萬元，及自90年10月8 日至98年
    4 月8 日止按年息6%計算之已發生利息22萬5,000 元（計算
    式：500000×6%×(7+6/12) =225000），及強制執行費
    4,000 元。
  受償2 萬1,315 元部分，用於抵充執行費4,000 元、利息1
    萬7,315 元（抵充後利息餘額20萬7,685 元）。
  (2)98年5 月8 日受償2 萬1,219 元，用於抵充(1)之利息，抵充
    後利息餘額18萬6,466 元。
  (3)98年5 月25日受償13萬8,300 元，用於抵充(1)之利息，抵充
    後利息餘額4 萬8,166 元。
  (4)98年6 月10日受償2 萬887 元，用於抵充(1)之利息，抵充後
    利息餘額2 萬7,279 元。
  (5)98年7 月10日受償2 萬942 元，用於抵充(1)之利息，抵充後
    利息餘額6,337 元。
  (6)98年8 月10日受償2 萬998 元，先抵充如(1)所示之利息6,33
    7 元，次抵充98年4 月9 日至98年8 月10日期間之利息1 萬
    192 元（計算式：500000×6%×124/365=10192 ，元以下四
    捨五入，下同）再抵充本金4,469 元，抵充後本金餘額49萬
    5,531 元。
  (7)98年9 月10日受償2 萬942 元，先抵充98年8 月11日至98
    年9 月10日間之利息2,525 元（計算式：495531×6%×31/3
    65=2525 ），次抵充本金1 萬8,417 元，抵充後餘額為47萬
    7,114 元。
  (8)是於前次執行程序後，上訴人所得請求之金額47萬7,114 元
    ，及自98年9 月11日起至清償日期間之利息。上訴人請求被
    上訴人給付「46萬8,733 元，及自98年5 月26日起至清償日
    止，按法定利率即年息5%計算之利息」，以上開本金計算利
    息至98年9 月10日止，利息為6,935 元（計算式：468733×
    5% ×108/365= 6935），本、息合計為47萬5,668 元（計算
    式：468733+6935=475668），其請求之金額等於「47萬5,66
    8 元，及其中46萬8,733 元部分，自98年9 月11日起，至清
    償日止，按年息5%計算之利息」，猶低於上開上訴人所得請
    求金額，自非法所不許。
六、又上訴人本於消費借貸法律關係訴請被上訴人給付既經准許
    ，其就同一聲明，另本於保證契約法律關係訴請被上訴人給
    付，自無再加審酌之必要。
七、從而，上訴人本於兩造間消費借貸法律關係，訴請被上訴人
    給付47萬5,668 元，及其中46萬8,733 元部分，自98年9 月
    11日起，至清償日止，按年息5%計算之利息，自屬有理由，
    應予准許。原審就上開應准許之部分，為上訴人敗訴之判決
    ，自有未恰。上訴人指摘原判決不當，求予廢棄改判，為有
    理由。爰由本院予以廢棄，改判如主文第2 項所示。
八、本件事證已臻明確，其餘兩造主張、陳述暨所提之證據，經
    審酌均與本院前揭判斷不生影響，爰不一一詳予論述，附此
    敘明。
九、據上論結，本件上訴為有理由，依民事訴訟法第436 條之1
    第3 項、第450 條第1 項、第78條判決如主文。
中    華    民    國   100    年    12    月    5     日
                  民事第三庭  審判長法  官  王本源
                                    法  官  陳玉曆
                                    法  官  施月燿
以上正本證明與原本無異。
本件判決不得上訴。
中    華    民    國  100     年    12    月    8     日
                                    書記官  吳昀蔚